臺灣高等法院民事判決　　　　　　　　　96年度家上字第78號
上　訴　人　乙○○
訴訟代理人　林辰彥律師
複代理人　　陳佑仲律師
　　　　　　呂紹聖律師
訴訟代理人　葛苗華律師
複代理人　　張仁龍律師
被上訴人　　甲○○
訴訟代理人　李復甸律師
複代理人　　杜冠民律師
訴訟代理人　顧定軒律師
上列當事人間確認婚姻不成立事件， 上訴人對於中華民國96年2
月5日臺灣台北地方法院94年度家訴字第146號第一審判決提起上
訴，經本院於96年10月23日言詞辯論終結，判決如下：
    主  文
上訴駁回。
第二審訴訟費用由上訴人負擔。
    事實及理由
一、上訴人起訴主張：兩造未曾公開舉行結婚儀式，亦未依戶籍
    法為結婚登記，上訴人依戶籍法所為之配偶登記為陳劉瑞貴
    ，非被上訴人。且兩造所生之六女，均為上訴人所認領，被
    上訴人並未要求與上訴人為結婚登記，故兩造間確無婚姻關
    係存在，然被上訴人一再主張兩造有婚姻關係，致上訴人在
    私法上地位有受侵害之虞，而有提起本件確認兩造間之婚姻
    不成立之訴之必要等情。爰求為確認兩造間之婚姻不成立之
    判決。原審為上訴人敗訴之判決，上訴人聲明不服，並上訴
    聲明：(一)原判決廢棄。(二)確認兩造間之婚姻不成立。
二、被上訴人則以：兩造於民國（下同）53年3月8日在被上訴人
    家中即台北市南港鎮成功巷69號之公廳舉行結婚儀式，不僅
    有宴客一桌十多人共同見證，還有放鞭炮、交換戒指、祭拜
    祖先等儀式，而婚宴門戶並未關閉，其他不特定人亦得共見
    共聞，兩造之婚姻已具備民法第 982條之公開儀式及二人以
    上證人之要件，已生結婚效力。又兩造於53年結婚後，合資
    購買房子，其間並曾設籍於同一住所，並於婚後11年間接連
    生下六女，足見兩造確有共同生活、撫育女兒之事實，且上
    訴人從未否認被上訴人為其配偶等語，資為抗辯。並答辯聲
    明：上訴駁回。
三、上訴人主張兩造並未依戶籍法為結婚之登記，且兩造所生之
    六個女兒均由上訴人認領之事實，業據提出戶籍謄本為證，
    且為被上訴人所不爭執，堪信為真正。上訴人又主張兩造未
    依規定舉行公開結婚儀式，故無婚姻關係存在，然被上訴人
    一再主張兩造有婚姻關係，致上訴人在私法上地位有受侵害
    之虞，而有提起本件確認兩造間之婚姻不成立之訴之必要等
    語，惟為被上訴人所否認，並以上述情詞置辯。故本件兩造
    爭執之要點在於：兩造有無於53年3月8日在被上訴人家之公
    廳舉行結婚儀式？ 兩造之結婚儀式是否具備民法第982條之
    結婚成立要件，而生結婚效力？茲分述如下。
四、兩造有無於53年3月8日舉行結婚儀式？
  (一)按「確認法律關係不存在之訴，如被告主張其法律關係存在
    時，應由被告負舉證責任。」、「主張法律關係存在之當事
    人，僅須就該法律關係發生所須具備之特別要件，負舉證之
    責任，至於他造主張有利於己之事實，應由他造舉證證明。
    」最高法院著有42年台上字第170號、48年台上字第887號判
    例可稽。本件確認婚姻不成立之訴，被上訴人主張兩造婚姻
    關係存在，應由被上訴人負舉證之責任。
  (二)被上訴人主張兩造於53年3月8日在當時臺北市南港鎮成德里
    成功巷69號之被上訴人住處之公廳公開舉行結婚儀式，故兩
    造婚姻關係存在之事實，業據證人即當日參加喜宴之被上訴
    人之姐夫周朝枝、被上訴人之姑姑林光子及賓客林雙雄證述
    屬實，上訴人訴訟代理人於原審第一次庭訊時亦陳稱：「結
    婚是在被上訴人家中辦，不符合公開儀式要件。」等語（見
    原審卷第31頁），亦承認有結婚儀式及宴客（僅否認為公開
    儀式），堪認被上訴人主張兩造於53年3月8日在被上訴人住
    處之公廳有舉行結婚儀式之事實為真實。
  (三)上訴人雖主張證人周朝枝、林光子、林雙雄之證言彼此矛盾
    ，與經驗法則亦有不符，不足採信云云。經查上述證人經原
    審隔離訊問後，證人周朝枝證稱：「兩造有結婚，女方當時
    姓張都住在一起，當時女方家裡有一個公廳，婚喪喜慶都在
    那個地方辦的，兩造好像在53年結婚的。…兩造在沒結婚之
    前，上訴人就到被上訴人家裡居住，當時門風保守，被上訴
    人有一個堂哥叫阿彬喝酒後找上訴人理論，說他沒有訂婚，
    也沒有結婚就到被上訴人家裡住，破壞他們家門風。為了要
    杜眾人之口，所以兩造才在公廳結婚，結婚儀式很簡單，只
    有上訴人的母親、上訴人，被上訴人、我和被上訴人母親出
    這個大廳接他們，上訴人母親拿出戒指給上訴人給他們戴上
    ，有請一桌酒席…有放鞭炮…被上訴人沒有穿結婚禮服。」
    、證人林光子證稱：「兩造有結婚，在我們女方這邊的公廳
    結婚的，…兩造當時在交往，可是我們家隔壁有人說這樣沒
    有結婚，上訴人有時住在被上訴人家裡不好看，所以叫兩造
    趕快結婚。…兩造結婚時，上訴人和上訴人母親有出席，我
    們這邊有人將上訴人和上訴人母親接到公廳，有交換戒指、
    請客、放鞭炮，請客一桌，約10幾個人。…被上訴人穿洋裝
    ，…公廳是我們姓張的5房可以使用， 婚喪喜慶都在公廳辦
    ，…。」等語（見原審卷(一)第93、94頁）。證人林雙雄亦證
    稱：「53年1月份我去南港農村電化工程， 我們是依照設計
    圖施工，南港那一區都是我裝置的，因為我們有很多材料放
    在被上訴人家裡的四合院裡，所以我很熟，53年2月被上訴
    人的母親告訴我說要嫁女兒，你來給我請客，被上訴人結婚
    時，我有去給被上訴人請客，我記得那天是星期日，我們工
    地的員工只有我去，因為我是工地主任，我騎腳踏車去，當
    天被上訴人只有請一桌，新郎是穿鐵灰色西裝，新娘是穿米
    白色的洋裝，一桌只有請11、12個人，被上訴人的母親有出
    席，上訴人的母親也有出席，…當天有敬酒，確實是結婚，
    因為當時客廳有掛紅色布條，約下午5時50分放鞭炮，上訴
    人母親有拿戒指交給上訴人，給上訴人幫被上訴人戴上，當
    時公廳有神明，兩造有拿香在神像前拜拜，…。」等語（見
    原審卷(二)第2頁反面、原審卷(一)第42、43頁），核其三人經
    原審隔離訊問後，所證述之情節大致相同，應非串證而為，
    其證言應可採信，再參以上訴人自承：「我有去過南港鎮成
    功巷69號，在後來被上訴人變成我的女朋友後，我有在那裡
    和被上訴人發生性關係，我有在那裡過夜。附近有被上訴人
    的親戚朋友，他們有看到…。」等語（見原審卷(一)第95頁）
    ，益加可證證人周朝枝、林光子所證述上訴人在結婚前就住
    在被上訴人家裡等情屬實。又證人為不可代替之證據方法，
    如果確係在場聞見待證事實，而其證述又非虛偽者，縱令證
    人與當事人有親屬、親戚或其他利害關係，其證言亦非不可
    採信（最高法院53年台上字第2673號判例參照）。經查，證
    人周朝枝、林光子雖為被上訴人之四親等內之血親或三親等
    內之姻親，依民事訴訟法第317條不得令具結，但非謂其所
    為證言法院應不予斟酌（最高法院30年上字第888號判例參
    照）；至於證人林雙雄之證詞既經具結，其所為之證言即得
    作為證據，由法院依自由心證判斷其證據力。而因本件待證
    之事實係發生於53年間，距上訴人提起本件訴訟時已逾40年
    ，證人所述部分細節與被上訴人所陳述之內容縱有出入，亦
    在所難免，自不得因此即謂證人之證言不可採。
  (四)上訴人又主張，53年3月8日證人林雙雄正值其服役期間，且
    太明電器有限公司成立於53年10月30日，證人林雙雄豈有一
    面服役，一面任職太明電氣公司工地主任之理云云。經查證
    人林雙雄於原審證稱；「我還沒有去美國之前是在赤峰街從
    事水電冷氣，公司名稱為太明電器工程公司，我當時是工地
    主任。」等語（見原審卷(二)第2頁反面），與本院依上訴人
    所提出之公司基本資料查詢（見本院卷(一)第26頁）調取太明
    電氣有限公司登記案卷查閱結果，太明電氣有限公司於53年
    10月30日設立登記，公司所在地在台北市○○○路○段62巷
    38號之6（見本院卷(一)第120至124頁），其公司地點、設立
    時間等確有不同，已難認上訴人所指之太明電氣有限公司即
    為證人林雙雄所指之太明電器工程公司，又因太明電氣有限
    公司負責人楊進賢死亡而無法查證，楊進賢之女兒即證人丙
    ○○又證稱公司設立登記時其還未滿二十歲，故不知道公司
    設立情事，不清楚林雙雄有沒有在太明電氣有限公司上過班
    等語（見本院卷(二)第2頁反面），自難以單憑太明電氣有限
    公司設立登記日期，遽謂證人林雙雄之證言不實。再查證人
    林雙雄於50年7月19日入伍，53年7月18日服役期滿退伍，有
    台北市後備指揮部函可稽（見本院卷(一)第115頁），被上訴
    人所主張之結婚日期53年3月8日，距林雙雄退伍日期還有約
    五個月，證人即林雙雄之嫂林許桂香證稱：「（問：林雙雄
    先生當兵的時候，你記得他於當兵期間有無發生車禍？）我
    只記得52年雙十節時他發生車禍，他尾椎上面一點部位開刀
    ，所以請假回家休養，後面有三個地方有疤，前面沒有。」
    、「林雙雄於雙十節開刀，出院後請假回家，在家請假到快
    要退伍時才回部隊退伍，連長說林雙雄開刀不能再操練，所
    以讓他在家休養。我當時住台北市○○○○○街幾號忘記了
    ，林雙雄跟我一起住，林雙雄的爸爸也就是我公公他也跟我
    住。」、「（問：林雙雄住在家裡休養多久？）53年6、7月
    左右他快要退伍才回部隊。」「（問：你知道林雙雄在家休
    養，有無去工作？）他剛開刀回家休養大概三、四個月後才
    外出工作，那時他是做水電、冷氣。」等語（見本院卷(二)第
    24頁），依其證言，林雙雄確係在服役期間後期，因傷請假
    至退伍前，參以被上訴人所提出之林雙雄照片（見本院卷(一)
    第171、172頁），背部脊椎下方確有開刀之疤痕存在，且林
    許桂香、林雙雄與兩造均無任何利害關係，林雙雄甚且證稱
    其在美國執業時，曾幫上訴人旅館修水電等語（見原審卷(二)
    第2頁反面），是以證人林許桂香、林雙雄並無為不實陳述
    之必要，則證人林雙雄證稱於其服役期間，因任職太明電器
    公司工地主任之故，而受邀參加兩造之婚宴等語，應可採信
    。上訴人徒以兩造婚宴日期為證人林雙雄服役期間，否認證
    人林雙雄之證言，並無可採。
五、兩造之結婚儀式是否具備民法第982條之結婚成立要件，而
    生結婚效力？
  (一)按「結婚，應有公開儀式及二人以上之證人。」 民法第982
    條第一項定有明文。又「所謂公開儀式，只須結婚當事人舉
    行定式之禮儀，使不特定人得以共見共聞，認識其為結婚為
    已足，至於當時舖排穿戴為何，在非所問。上訴人陳稱事後
    補行宴客，倘非虛妄，而該宴客，如係為表達兩造結為夫婦
    之意義而舉行，而此意義又為與宴者所瞭解，則無論有無世
    俗所謂拜天地拜高堂等節目，亦不失為公開之結婚儀式。」
    （參照最高法院86年台上字145號判決意旨）。
  (二)查兩造於53年3月8日在當時臺北市南港鎮成德里成功巷69號
    之被上訴人住處之公廳公開舉行結婚儀式，包括交換戒指、
    放鞭炮、吃喜酒等符合民間習俗表達兩造結為夫婦之意義而
    舉行之儀式，當日在場共見共聞者有二人以上，均瞭解該宴
    客之意義，且該公廳位於四合院之中，不特定人均得以共見
    共聞該婚宴，已如上述，依上述判決意旨，已符合民法第98
    2條第一項所定「公開儀式」及「二人以上之證人」 之要件
    ，應生結婚之效力。
  (三)次查， 上訴人於61年12月11日購買坐落台北市○○街100號
    三樓房屋，有建物登記簿謄本可稽（見原審卷(一)第162、163
    頁），被上訴人及其母李張金治、暨兩造所生之前面五名女
    兒，均設籍該址，並由被上訴人之母李張金治任戶長，上訴
    人亦曾設籍於同一戶內，有戶籍謄本可稽（見原審卷(一)第10
    、11頁），如上訴人並無與被上訴人永久共同生活之意，斷
    無將其名下之房屋任由被上訴人之母自任戶長與被上訴人及
    兩造所生女兒設籍居住該處之理；再觀之戶籍資料，兩造於
    53 年3月8日結婚後， 迄至60年10月12日上訴人與訴外人劉
    瑞貴再度舉行婚禮（61年9月8日始為結婚登記）止，長達七
    年期間，接連生下五名女兒，且上訴人在與訴外人劉瑞貴生
    下三男一女後，又於66年2月5日與被上訴人生下六女，如兩
    造無結婚永久共同生活真意，焉有可能於13年間連生六女？
    是上訴人主張兩造無結婚真意、僅同住一天二天、未舉行婚
    禮云云，顯係因上訴人身為獨子，在傳統傳宗接代之觀念下
    ，藉詞拖延辦理結婚登記，又因被上訴人遲未能生下男丁（
    接連生五名女兒），上訴人復再與訴外人劉瑞貴結婚（於其
    長子陳建綱出生之61年9月16日前8天，即61年9月8日始辦理
    結婚登記），並藉詞以其未曾與被上訴人辦理結婚登記而否
    認兩造之婚姻關係，此觀之證人即上訴人之阿姨張瑞珠證稱
    ：「上訴人是大家族，可是被上訴人沒有讀過書，所以我大
    姊（即上訴人之母）不同意，被上訴人的學歷、家族不好，
    所以和上訴人不相配。…上訴人與劉瑞貴要結婚時…，我和
    上訴人的母親陳張來由給被上訴人5萬元 ，…被上訴人當時
    有罵我們，說我們是有拜拜，為何沒有娶她，我和上訴人母
    親沒有回嘴，錢放著就走了，因為家裡結婚怕被上訴人來鬧
    ，所以就讓被上訴人罵，…我們只能安撫被上訴人，叫被上
    訴人要想開一點。」、「我是在上訴人婚禮結束後晚上到被
    上訴人家中去，因為被上訴人打電話給我，然後哭了…。」
    等語（見原審卷(一)第177頁反面、178頁反面），益加可證兩
    造確有公開舉行結婚儀式，且為兩造之親戚所共聞，否則上
    訴人之母及阿姨何須拿錢安撫被上訴人？上訴人徒以結婚為
    人生大事，理應留有喜帖、照片及結婚證書，且兩造歷經40
    年，共生6女，被上訴人迄未要求結婚登記，皆同意由上訴
    人認領6女等與法定結婚成立要件無關之事，空言否認兩造
    之結婚儀式未具備民法第982條之結婚成立要件，而不生結
    婚效力云云，自無可採。
六、綜上所述，兩造於53年3月8日在被上訴人家之公廳舉行結婚
    儀式，已具備民法第982條之結婚成立要件， 而生結婚效力
    ，上訴人主張兩造間之婚姻不成立，為不足採。從而，上訴
    人請求確認兩造間之婚姻不成立，為無理由，不應准許。原
    審為上訴人敗訴之判決，並無違誤。上訴意旨指摘原判決不
    當，求予廢棄改判，為無理由，應予駁回。
七、本件判決之基礎已臻明確，兩造其餘攻擊防禦方法及主張、
    舉證，於判決結果不生影響，無一一審究之必要，附此敘明
    。
八、據上論結，本件上訴為無理由，爰判決如主文。
中　　華　　民　　國　　96　　年　　11　　月　　6 　　日
　　　　　　  　　　民事第十庭
                      　審判長法　官　黃豐澤
　　　　　　　　　　          法　官　林麗玲
　　　　　　　　　　          法　官　蕭艿菁
正本係照原本作成。
如不服本判決，應於收受送達後20日內向本院提出上訴書狀，其
未表明上訴理由者，應於提出上訴後20日內向本院補提理由書狀
（均須按他造當事人之人數附繕本）上訴時應提出委任律師或具
有律師資格之人之委任狀；委任有律師資格者，另應附具律師資
格證書及釋明委任人與受任人有民事訴訟法第466條之1第1項但
書或第2項（詳附註）所定關係之釋明文書影本。
中　　華　　民　　國　　96　　年　　11　　月　　6 　　日
　　　　　　　　　　　　　　　書記官　王秀雲
附註：
民事訴訟法第466條之1（第1項、第2項）：
對於第二審判決上訴，上訴人應委任律師為訴訟代理人。但上訴
人或其他法定代理人具有律師資格者，不在此限。
上訴人之配偶、三親等內之血親、二親等內之姻親，或上訴人為
法人、中央或地方機關時，其所屬專任人員具有律師資格並經法
院認為適當者，亦得為第三審訴訟代理人。
